【裁判字號】    99,訴,1524
【裁判日期】    991216
【裁判案由】    醫師法
【裁判全文】
臺北高等行政法院判決
                                      99年度訴字第1524號
                                     99年12月2日辯論終結
原      告  張高榮
訴訟代理人  黃清濱  律師
複 代 理人  紀育泓  律師
被      告  行政院衛生署
代  表  人  楊志良（署長）住同上
訴訟代理人  周道君
上列當事人間醫師法事件，原告不服行政院衛生署中華民國99年
2月9日衛署覆懲字第0990262205號覆審決議，提起行政訴訟，本
院判決如下：
    主  文
原告之訴駁回。
訴訟費用由原告負擔。
    事實及理由
一、事實概要：
    原告係臺北市○○○診所負責醫師，於民國（下同）96 年4
    月11日舉行記者會，宣稱以Restyllane Sub-Q（大分子玻尿
    酸）運用於胸型雕塑術，說明少量使用Restyllane Sub-Q皮
    下注射，可以調整胸型等語。經媒體報導及被告函請臺北市
    政府衛生局查辦，認○○○診所之行為，違反醫療法第86條
    第5 款規定，處罰鍰新臺幣（下同）5 萬元。復以原告使用
    Restyllane Sub-Q以調整胸型之行為核屬違反藥品「仿單核
    准適應症外的使用」原則，違反醫師法第25條規定移付懲戒
    ，經臺北市政府醫師懲戒委員會依同法第25條之1 第1 項第
    2 款及第3 款規定決議：停業3 個月，並命1 年內修習醫學
    倫理及醫療相關法規繼續教育課程10小時。原告不服，提起
    覆審，經被告醫師懲戒覆審委員會覆審決議( 下稱原處分)
    ：原決議撤銷。被告予以停業2 個月，並於1 年內完成額外
    10小時之醫學倫理與法律繼續教育訓練。被告仍不甘服，遂
    提起本件行政訴訟。
二、本件原告主張：
  (一)被告對於原告違反醫療法第86條所為之裁處，係屬非純因違
    反內部紀律所為之制裁，應為行政罰，其既經臺北市政府衛
    生局依醫療法第103條規定處以5萬元罰鍰，則被告再就同一
    事實為第2 次行政罰，已明顯違反行政罰法第24條「一事不
    二罰」之規定。
  (二)縱認原告有罰鍰、停業併同裁處之必要，亦須考量原告違規
    情節是否已符合醫療法第103 條第2 項所列3 款事由之規定
    始得為之，否則，就同一違規事實處以罰鍰後，再移付懲戒
    委員會為停業處分，除有前開一事二罰之違誤外，亦已架空
    醫療法第103 條第2 項之規範目的，難以符合行政程序法第
    8 條誠實信用原則之要求，也破壞原告正當合理之信賴。
  (三)Restyllane Sub-Q為被告核准之醫療器材，其作用機制係用
    於增加組織容積，其仿單並未註記不能施打於胸部或施打於
    胸部係禁忌症之陳述。原告用以增加人體乳房組織容積之醫
    療方法，並未超出仿單核准之範圍。且原告已確實履行告知
    預後情形及可能風險，並經病人同意簽具治療同意書，故原
    告均已善盡客觀注意義務，所施行之治療完全符合藥品「仿
    單核准適應症外的使用」原則所列之5 項原則。又醫療行為
    倘非明文禁止及違反醫學原理，尊重病人之自主決定權乃符
    合憲法意旨與符合醫學倫理之基本原則。何況中華民國整形
    外科醫學會96年8 月23日整形（慶）九六字第0094號函已明
    確排除Restyllane Sub-Q為隆乳使用之禁忌症，同時表示
    Restyllane Sub-Q於人體隆乳使用係無英文文獻可供參考，
    非無相關醫學文獻供參。
  (四)藥品「仿單核准適應症外的使用」原則所規範之對象為藥品
    ，Restyllane Sub-Q屬於醫療器材，自無該原則之適用。縱
    認原告有違反該原則之情，此種過度用藥、過度醫療行為應
    屬醫師法第25條第3款之懲戒事由，而非同條第5款規定範疇
    ，覆審決議適用法規顯有錯誤，且被告之懲戒亦違反比例原
    則等情。並聲明求為判決撤銷覆審決議。
三、被告則以：
  (一)醫療法之裁罰主體為醫療機構，原告刊登違規醫療廣告之行
    為，依醫療法第115 條之規定，罰鍰處分係處罰私立醫療機
    構負責醫師；而原告使用Restyllane Sub-Q以調整胸型之行
    為，係違反藥品「仿單核准適應症外的使用」原則，以違反
    醫師法第25條規定移付懲戒，兩者之法律依據、規範目的、
    處分之構成要件及處分內容，均不相同。又被告覆審決議既
    已排除原告違規醫療廣告之行為，並依醫師懲戒辦法設置之
    醫師懲戒覆審委員會依法審議，非屬行政機關所為之行政罰
    。原告所稱被告違反行政罰法第24條之規定，並不足採。
  (二)本院97年度訴字第1186號判決係臺北市政府衛生局對於原告
    醫療廣告違反醫療法規定之裁罰，惟該事由已非被告懲戒覆
    審審議之涵攝內容，且醫師懲戒係依據醫師法等相關規定辦
    理，故無原告所稱停業決議應受醫療法第103條第2項約束之
    情。
  (三)Restyllane Sub-Q為被告核准之醫療器材，使用範圍僅限於
    小範圍、少量之臉部，未包含胸部等其他部位，顯見該醫療
    器材目前尚無足以證明使用於人體隆乳之安全性資料，原告
    之使用已逾越仿單核准適應症範疇。又依病人診療紀錄所載
    ，亦無證明病人係先天性乳房缺陷或有必要施行乳房重建手
    術，原告之行為係依病人之要求，執行之醫療行為有否考量
    病人最大之健康利益，其專業判斷難謂未受病人之干預或左
    右。原告雖履行告知預後情形及可能風險，並經病人同意簽
    具治療同意書，然並非基於治療疾病的需要，又同意書內容
    亦未見該醫療器材係以「仿單核准適應症外的使用」方式用
    諸病人之敘述，故並未完全符合藥品「仿單核准適應症外的
    使用」原則。況且原告使用Restyllane Sub-Q以調整胸型之
    行為亦與被告93年11月9 日衛署醫字第0930043227號函釋情
    節不同，是原告違反前開原則，違規事證明確，顯已構成醫
    師法第25條第5 款規定之業務上不正當行為。
  (四)Restyllane Sub-Q於人體隆乳使用之安全性尚有爭議，況且
    各國是否核准使用，亦有不同之考量，即使日本等國核准使
    用，本件亦當依我國相關醫藥衛生法令執行醫療行為。又本
    案Restyllane Sub-Q係植入人體，作用時間甚至長於藥品，
    其對人體之作用應視同藥品，對於人體之安全性當應比照藥
    品，故被告將藥品「仿單核准適應症外的使用」原則擴大適
    用於該醫療器材，應無違反該原則保障民眾權益之意旨等語
    ，資為抗辯。並聲明求為判決駁回原告之訴。
四、兩造之爭點：原告使用Restyllane Sub-Q以調整胸型之行為
    ，是否為醫師法第25條第5 款規定之業務上不正當行為？被
    告對原告所為之裁罰有無違反一行為不二罰之原則？
五、本院之判斷：
  (一)按「醫師有下列情事之一者，由醫師公會或主管機關移付懲
    戒：一、業務上重大或重複發生過失行為。二、利用業務機
    會之犯罪行為，經判刑確定。三、非屬醫療必要之過度用藥
    或治療行為。四、執行業務違背醫學倫理。五、前四款及第
    二十八條之四各款以外之業務上不正當行為。」、「醫師懲
    戒之方式如下：一、警告。二、命接受額外之一定時數繼續
    教育或臨床進修。三、限制執業範圍或停業1個月以上1年以
    下。四、廢止執業執照。五、廢止醫師證書。」，分別為醫
    師法第25條及第25條之1第1項所明定。又被告91年2月8日衛
    署醫字第0910014830號函示：藥品「仿單核准適應症外的使
    用」原則如下：(1)須基於治療疾病的需要（正當理由），(2)
    須符合醫學原理及臨床藥理（合理使用），(3)應據實告知病
    人，(4)不得違反藥品使用當時，已知的具公信力的醫學文獻
    ，(5)用藥應盡量以單方為主，如同時使用多種藥品，應特別
    注意其綜合使用的療效、藥品交互作用或不良反應等問題。
  (二)經查，原告於96年4月11日舉行記者會，宣稱以Restyllane
    Sub-Q （大分子玻尿酸）運用於胸型雕塑術，說明少量使用
    大分子玻尿酸皮下注射，可以調整胸型，並由藝人觀月雛在
    現場展示其經原告注射大分子玻尿酸之豐胸成果，由各媒體
    大幅報導之事實，有新聞剪報、新聞光碟、診療記錄、胸型
    雕塑治療同意書等件為證( 見原處分卷第103-119 頁、第12
    3 頁、第131 頁) ，且為原告所不爭執，自堪信為真實。次
    查，Restyllane Sub-Q雖為被告96年3 月23日以衛署醫器輸
    字第018245號許可證核准為與藥事法之規定相符之醫療器材
    ，惟其仿單說明略以：「作用機制為增加組織的容積，使用
    方法：豐盈臉部組織，被推薦用來塑造臉部輪廓…。」( 見
    原處分卷第51-52 頁) ，核准之使用範圍僅限於小範圍、少
    量之臉部，未包含胸部等其他部位。詎原告僅在為病患調整
    胸型而非須基於治療疾病的需要( 正當理由) ，且依卷附之
    診療記錄記載，本件係病人主動要求打玻尿酸以調整胸型，
    因該病人在日本住過，日本當地類似的狀況非常普遍( 見原
    處分卷第104 頁) ，不符合醫學原理及臨床藥理（合理使用
    ）之情況下，使用Restyllane Sub-Q作為仿單外使用之豐胸
    用途，此一醫療業務行為雖未達違法之程度，但有悖於醫學
    學理及醫學倫理上之要求而不具正當性應予避免之行為，屬
    業務上不正當行為，要可認定。被告以原告有醫師法第25條
    第5 款規定之情事，依同法第25條之1 第1 項第2 款、第3
    款之規定，予以停業2 個月，並於1 年內完成額外10小時之
    醫學倫理與法律繼續教育訓練，洵屬有據，於法並無不合。
六、原告雖主張藥品「仿單核准適應症外的使用」原則所規範之
    對象為藥品，Restyllane Sub-Q屬於醫療器材，自無該原則
    之適用，如有該原則之適用，原告並未違反該原則云云。經
    查，被告以91年2月8日衛署醫字第0910014830號函示：藥品
    「仿單核准適應症外的使用」原則，其雖冠有藥品二字，然
    衡諸本件Restyllane Sub-Q係植入人體，長期留在人體內，
    作用時間甚至長於藥品，其對人體之作用視同藥品，為保障
    病患之權益，應認本件有上開原則之適用。次查，依卷附之
    診療記錄記載，本件係病人主動要求打玻尿酸以調整胸型，
    已如前述，是以，原告所施用Restyllane Sub-Q於該病人，
    顯非基於治療疾病的需要，即不符合仿單核准適應症外使用
    原則之合理使用，且所其執行之醫療行為有無考量病人最大
    之健康利益，及專業判斷難謂未受病人之干預或左右，不無
    疑義。再者，病人雖簽具治療同意書，原告亦履行告知預後
    情形及可能風險，然本件既非基於治療疾病的需要，又治療
    同意書內容以「…乃適應外之治療」代替「仿單核准適應症
    外的使用」，亦難認已據實告知病人。是本件原告施用Rest
    yllane Sub-Q並非基於治療疾病的需要，且未據實告知病人
    其係仿單核准適應症外的使用，自不符合仿單核准適應症外
    使用原則，原告此部分之主張，自不可採。
七、原告又主張被告對於原告違反醫療法第86條所為之裁處，係
    屬非純因違反內部紀律所為之制裁，應為行政罰，其既經臺
    北市政府衛生局依醫療法第103條規定處以5萬元罰鍰，則被
    告再就同一事實為第2 次行政罰，已明顯違反行政罰法一事
    不二罰之規定云云。惟按「數行為違反同一或不同行政法上
    義務之規定者，分別處罰之。」行政罰法第25條定有明文。
    查原告另依刊登違規醫療廣告之行為，由臺北市政府依醫療
    法第103 條之規定予以裁處，而醫療法之裁罰主體為醫療機
    構，醫療法第86條之規定，係針對醫療廣告行為，核與本件
    係以原告有不正當業務行為，依醫師法之規定予以裁處，兩
    者之法律依據、規範目的、處分之構成要件及處分內容均不
    相同，核諸上開規定，並無不合，原處分所涵攝之內容既與
    原告因違反醫療法所裁處之內容不同，原告主張本件有違一
    事不二罰之原則及違反誠信原則，顯有誤解，亦不足採。
八、綜上所述，原處分以原告有前揭業務上不正當行為，予原告
    停業2個月，並於1年內完成額外10小時之醫學倫理與法律繼
    續教育訓練，認事用法，並無違誤，原告仍執前詞，訴請撤
    銷，為無理由，應予駁回。
九、原告另聲請本院向台大醫院函詢該院是否已在進行Restylla
    ne Sub-Q於人體隆乳之人體實驗，及向中華民國美容外科醫
    學會函詢Restyllane Sub-Q是否為人體隆乳之絕對禁忌症、
    日本或其他國家有無將之運用於人體隆乳之情形，因本件事
    證已臻明確，本院認無函詢之必要，併此敘明。
十、據上論結，本件原告之訴為無理由，爰依行政訴訟法第98條
    第1項前段，判決如主文。
中    華    民    國    99    年    12    月   16     日
                    臺北高等行政法院第二庭
                              審判長法  官  徐瑞晃
                                    法  官  蔡紹良
                                    法  官  陳姿岑
上為正本係照原本作成。
如不服本判決，應於送達後20日內，向本院提出上訴狀並表明上
訴理由，如於本判決宣示後送達前提起上訴者，應於判決送達後
20日內補提上訴理由書（須按他造人數附繕本）。
中    華    民    國    99    年    12    月   16     日
                                    書記官  李依穎

司法院資訊處製作；財團法人民間司法改革基金會備份。
